---
title: "Visualización de datos con GGPLOT2"
output: 
  html_document:
    toc: true
    # toc_depth: 3
    toc_float: true
---

En este sección aprenderemos a cómo visualizar tus datos usando la librería `ggplot2`. De los muchos sistemas que posee R para hacer gráficos, `ggplot2` es uno de los más elegantes y versátiles. Esto se debe a que ggplot2 implementa un sistema coherente para describir y construir gráficos, conocido como la gramática de gráficos. Con `ggplot2` puedes hacer más cosas en menor tiempo, aprendiendo un único sistema y aplicándolo en diferentes ámbitos.

Para iniciar esta sección requeriremos lanlibrería `ggplot2` que se encuentra incluida dentro del universo `tidyverse`. Si deseas obtener más fundamentos teóricos antes de iniciar esta sección puedes revisar [este enlace](http://vita.had.co.nz/papers/layered-grammar.pdf). 

```{r results='hide', message=FALSE, warning=FALSE}
library(tidyverse)
library(palmerpenguins)
```

Importemos nuestra base de datos previamente guardada en la lección anterior.

```{r results='hide', message=FALSE, warning=FALSE}
penguins_com <- read_csv("data/penguins_complete.csv")
penguins_raw_complete <- read_csv("data/penguins_raw_complete.csv")
```

## Graficos con ggplot2

`ggplot2()` es una librería de visualización que emplea comando útiles para elaborar graficos complejos apartir de un conjunto de datos. La principal función de esta paquetería lleva el mismo nombre `ggplot()`.

`ggplot2` funciona mucho mejor con datos en formato largo (cada columna es una variable y cada fila una observación). Una base de datos bien estructurada te ahorrará mucho tiempo cuando intentes hacer gráficos con `ggplot2`.

Los gráficos de ggplot se construyen capa por cada en donde se van añadiendo nuevos elementos en cada una. Añadir capas te permitrá tener una gran flexibilidad y personalización de las mismas sin alterar las otras. Para construir un gráfico empleando `ggplot` tendremos que usar la siguiente estructura:

```{r eval=FALSE}
ggplot(data = <DATA>, mapping = aes(<MAPPINGS>)) + <GEOM_FUNCTION>()
```

  - *data*, aqui se coloca el nombre del objeto que contenga la base de datos
    
  - *mapping*, usa la función aesthetic (aes), define las variables que serán graficadas y su posición (eje x o y). Asi mismo, aqui se puede definir otras características como el tamaño, forma, color.
    
  - *geoms_function*, es la representación gráfica de los datos (puntos, líneas, barras). `ggplot2` ofrece diferentes gráficos de los cuales exploraremos algunas el día de hoy:
      
    - `geom_point()` para un gráficos de dispersión
        
    - `geom_boxplot()` para gráfico de cajas
        
    - `geom_line()` para gráfico de línas o serie de tiempo
        
Para agregar un gráfico se emplea el operador `+`. Veamos el siguiente ejemplo:

```{r message=FALSE, warning=FALSE}
ggplot(data = penguins_com, aes(x = body_mass_g, y = flipper_length_mm)) +
  geom_point()

```

El operado `+` en `ggplot2` es particularmente útil porque te permite modificar el objeto gráfico existente. Esto significa que puedes fácilmente crear un "template" y explorar diferentes tipos de gráficos. El gráfico anterior puede también ser creado de la siguiente manera:

```{r results='hide', message=FALSE, warning=FALSE}
# Asignando variables al gráfico
penguins_plot <- 
  ggplot(data = penguins_com,
         mapping = aes(x = body_mass_g, y = flipper_length_mm))

# Graficando
penguins_plot + 
  geom_point()
```

**NOTAS**

  - El símbolo `+` debe ser usado en cada capa gráfica que se añada.
  
  - Puedes establecer los aes() en cada capa gráfica.


```{r message=FALSE, results='hide', warning=FALSE, eval=FALSE, echo=FALSE}
# EJERCICIO
install.packages("hexbin")
library(hexbin)

penguins_plot +
  geom_hex()
```


## Construyendo gráficos

Elaborar gráficos con `ggplot2` es un proceso iterativo. Empezamos definiendo la base de datos que usaremos luego la posición de las variables (eje x o y) y por último escogemos el tipo de gráficos ("geoms").

```{r results='hide', message=FALSE, warning=FALSE}
ggplot(data = penguins_com, aes(x = body_mass_g, y = flipper_length_mm)) +
  geom_point()
```

Luego podemos comenzar a modificar el gráfico para extrar más información del este. Por ejemplo, podemos modificar la transparencia (alpha) para evitar la sobreposición de puntos.

```{r results='hide', warning=FALSE, message=FALSE}
ggplot(data = penguins_com, aes(x = body_mass_g, y = flipper_length_mm)) +
  geom_point(alpha = 0.1)
```

O seleccionar un color específico para cada especie. `ggplot2` tiene diferentes paletas de colores muchas de las cuales se encuentran disponivles en la libería `RColorBrewr`. Veamos un ejemplo:

```{r message=FALSE, warning=FALSE, results='hide'}
ggplot(data = penguins_com, mapping = aes(x = body_mass_g, y = flipper_length_mm)) +
  geom_point(alpha = 0.5, aes(color = species))
```

## Gráfico de cajas

Podemos emplear el gráfico de cajas para visualizar la distribución del peso de cada especie de pinguino:

```{r  message=FALSE, warning=FALSE, results='hide'}
ggplot(data = penguins_com, aes(x = species, y = body_mass_g)) +
  geom_boxplot()
```

Podemos añadir las observaciones a cada caja para tener una mejor idea del número de mediciones y de su distribución:

```{r message=FALSE, warning=FALSE, results='hide'}
ggplot(data = penguins_com, aes(x = species, y = body_mass_g)) +
  geom_boxplot(alpha = 0) +
  geom_jitter(alpha= 0.3, color = "tomato")
```

¿Notas que la capa de boxplot está detrás de la capa de jitter? ¿Qué hay que cambiar en el código para poner el boxplot delante de los puntos y que no quede oculto?

```{r echo=FALSE, results='hide', eval=FALSE, warning=FALSE}
ggplot(data = penguins_com, aes(x = species, y = body_mass_g)) +
  geom_jitter(alpha= 0.3, color = "tomato") +
  geom_boxplot(alpha = 1)
```


```{r}
# EJERCICIO
# Los diagramas de cajas son útiles pero no muestran la forma de la distribución. Por ejemplo, si nuestra distribución es bimodal no se observaría con un boxplot. Una alternativa es usar el diagrama de violín. Este gráfico muestra la forma de la distribución (densidad de puntos)

# Reemplaza el boxplot por la función geom_violin(). Trata de hacer un nuevo plot para explorar la distribución de otra variable dentro de cada especie.

# Algunas sugerencias:
# Crea un boxplot para la variable flipper_length_mm. 
# Sobrepone al gráfico una capa jitter para mostrar el total de observaciones
# Añade color a los puntos de datos de tu boxplot según el gráfico en el que se encuentra la observación (island)
```

```{r eval=FALSE, echo=FALSE, message=FALSE, warning=FALSE}
ggplot(data = penguins_com,  aes(x = flipper_length_mm, y = species)) +
  geom_violin() +
  geom_jitter(aes(color = species))
```



## Integrando el operador pipe con ggplot2

En la sección anterior, vimos cómo utilizar el operador de `%>%` para utilizar diferentes funciones en una secuencia y crear un flujo de trabajo coherente. También podemos usar el operador pipe para pasar el argumento de los datos a la función `ggplot()`. La parte difícil es recordar que para construir tu `ggplot`, necesitas usar `+` y no `%>%`.

```{r message=FALSE, warning=FALSE, results='hide', eval=FALSE}
# Este código puede ser escrito de la siguiente manera
ggplot(data = penguins_com,  aes(x = flipper_length_mm, y = species)) +
  geom_violin() +
  geom_jitter(aes(color = species))

penguins_com %>% 
ggplot(aes(x = flipper_length_mm, y = species)) +
  geom_violin() +
  geom_jitter(aes(color = species))
```

## Faceting

`ggplot` dispone de una técnica especial llamada `facet()` que permite al usuario dividir un gráfico en múltiples gráficos en función de un factor incluido en el conjunto de datos. Lo utilizaremos para observar las características del pico de pinguino de cada especie.

```{r message=FALSE, warning=FALSE, results='hide'}
penguins %>% 
  ggplot(aes(x = bill_length_mm, bill_depth_mm, color = species)) +
  geom_point() +
  facet_wrap(facets = vars(sex))
```

Observa cómo los valores Nan de sexo aparecen en nuestro gráfico. Creemos un nuevo subconjunto de datos para excluir esos puntos y volvamos a ver el gráfico.

```{r}
# Eliminamos NA
penguins_complete <- 
  penguins %>% 
  filter(!is.na(sex))
```

```{r message=FALSE, warning=FALSE, results='hide'}
penguins_complete %>% 
  ggplot(aes(x = bill_length_mm, y = bill_depth_mm, color = species)) +
  geom_point() +
  facet_wrap(facets = vars(sex))
```

También podemos separar los gráficos por sexo e isla:

```{r  message=FALSE, warning=FALSE, results='hide'}
penguins_complete %>% 
  ggplot(aes(x = bill_length_mm, y = bill_depth_mm, color = species)) +
  geom_point() +
  facet_grid(rows = vars(sex), cols = vars(island))
```

También se puede organizar los gráficos sólo por filas (o sólo por columnas):



```{r message=FALSE, warning=FALSE, results='hide'}
# Sólo por filas
penguins_complete %>% 
  ggplot(aes(x = bill_length_mm, y = bill_depth_mm, color = species)) +
  geom_point() +
  facet_grid(rows = vars(island))

# Sólo por columnas
penguins_complete %>% 
  ggplot(aes(x = bill_length_mm, y = bill_depth_mm, color = species)) +
  geom_point() +
  facet_grid(cols = vars(island))
```


## Temas en GGPLOT2

Normalmente los gráficos con fondo blanco son más legibles cuando se imprimen. Cada uno de los componentes de un gráfico ggplot puede personalizarse utilizando la función `theme()`, como veremos a continuación. Sin embargo, existen temas precargados que cambian la apariencia general del gráfico sin mucho esfuerzo.


```{r message=FALSE, warning=FALSE, results='hide'}
penguins_complete %>% 
  ggplot(aes(x = species, fill = sex)) +
  geom_bar() + 
  scale_fill_brewer(palette = "Set2") +
  facet_grid(cols = vars(island)) +
  labs(title = "Conteo de especies por islas", 
       x = "Especies de pinguinos",
       y = "Número de individuos") +
  theme_bw()
```

Además de `theme_bw()`, que cambia el fondo del gráfico a blanco, `ggplot2` viene con varios otros temas que pueden ser útiles para cambiar rápidamente el aspecto de su gráfico. La lista completa de temas está disponible en <https://ggplot2.tidyverse.org/reference/ggtheme.html>. `theme_minimal()` y `theme_light()` son populares, y `theme_void()` puede ser útil como punto de partida para crear un nuevo tema hecho a mano.

La librería [ggthemes](https://ucsbcarpentry.github.io/2022-10-25-ucsb-intro-R/05-visualization-ggplot2/index.html) tiene una amplia variedad de opciones.


## Exportando gráficos

Después de crear su gráfico, puede guardarlo en un archivo en su formato favorito. La pestaña Exportar del panel de gráficos en RStudio guardará sus gráficos en baja resolución, que no será aceptada por muchas revistas y no se escalará bien para los pósters. En su lugar, utilice la función `ggsave()`, que le permite cambiar fácilmente la dimensión y la resolución de su gráfico ajustando los argumentos adecuados (ancho, altp y dpi:

```{r}
conteo_isla_graph <- 
  penguins_complete %>% 
  ggplot(aes(x = species, fill = sex)) +
  geom_bar(position = "dodge") +
  scale_fill_brewer(palette = "Set2") +
  facet_grid(cols = vars(island)) +
  labs(title = "Conteo de especies por islas", 
       x = "Especies de pinguinos",
       y = "Número de individuos") +
  theme_bw()
```


```{r}
ggsave("docs/graphs/conteo_isla_graph.png", conteo_isla_graph, width = 10, dpi = 300)
```


<!-- ## Series temporales -->

<!-- Vamos a calcular el número de conteos por día (en el mes de noviembre, 2008) para cada especie. Primero necesitaremos agrupar los datos y contar los registros de cada grupo -->

<!-- ```{r message=FALSE, warning=FALSE} -->
<!-- library(lubridate) -->
<!-- ``` -->

<!-- ```{r} -->
<!-- penguins_raw_subset <- -->
<!--   penguins_raw_complete %>% -->
<!--   select("Island", "Species", "Date Egg") %>% -->
<!--   filter(year(penguins_raw_complete[["Date Egg"]]) == 2008) %>% -->
<!--   rename(date_egg = "Date Egg") -->
<!-- ``` -->

<!-- ```{r} -->
<!-- daily_counts <-  -->
<!--   penguins_raw_subset %>% -->
<!--   count(date_egg, Species) -->
<!-- ``` -->

<!-- La serie de tiempo puede visualizarse como un gráfico de línea con los años en el eje "x" y los recuentos en el eje "y" -->

<!-- ```{r results='hide'} -->
<!-- ggplot(data = daily_counts, aes(x = date_egg, y = n)) + -->
<!--   geom_line() -->
<!-- ``` -->


<!-- ```{r} -->
<!-- ggplot(data = daily_counts, aes(x = date_egg, y = n, group = Species)) + -->
<!--   geom_line() -->

<!-- ggplot(data = daily_counts, aes(x = date_egg, y = n, color = Species)) + -->
<!--   geom_line() -->
<!-- ``` -->

